【裁判字號】    98,上訴,968
【裁判日期】    980924
【裁判案由】    偽造文書等
【裁判全文】
臺灣高等法院高雄分院刑事判決         98年度上訴字第968號
上  訴  人
即  被  告  己○○
            甲○○○
                      樓
            乙○○
                      樓
            丙○○
上列上訴人因偽造文書等案件，不服臺灣高雄地方法院98年度訴
字第413 號中華民國98年6 月16日第一審判決（起訴案號：臺灣
高雄地方法院檢察署97年度偵字第22403 、33894 號），提起上
訴，本院判決如下：
    主  文
原判決關於己○○、乙○○公然侮辱部分均撤銷。
己○○、乙○○共同犯公然侮辱罪，各處罰金新台幣參仟元，如
易服勞役，均以新台幣壹仟元折算壹日。
其他上訴駁回。丙○○緩刑貳年。
    事  實
一、己○○係高雄縣中崙第三標國民住宅社區（下稱系爭社區，
    設高雄縣鳳山市○○○路577 巷2 號1 樓）管理委員會主任
    委員，甲○○○、乙○○為系爭社區管理委員會委員，丙○○為系爭社區管理委員會之會計。緣系爭社區之區分所有權
    人曾於96年5 月間推選呂錢春好擔任區分所有權人會議召集
    人，其後因呂錢春好喪失區分所有權人資格，系爭社區即擬
    重新推選區分所有權人會議召集人。又乙○○有意受推選為
    系爭社區區分所有權人會議召集人，依法須由區分所有權人
    2 人以上之書面推選，經公告10日後生效。詎己○○、乙○○及丙○○竟共同基於變造私文書之犯意聯絡，於96年11月
    間某日，在系爭社區管理委員會辦公室，先由己○○將前推
    選呂錢春好之「中崙第三標社區區分所有權人（會議）推選
    召集人名冊」（下稱推選召集人名冊）被推選人姓名欄上「
    呂錢春好」及公告時間欄上時間塗銷後影印，再推由丙○○
    在推選召集人名冊被推選人姓名欄上及公告時間欄上分別填
    入「乙○○」、「96年11月9 日」，並於96年11月9 日公告
    ，而變造前推選呂錢春好之推選召集人名冊私文書後行使，
    致生損害於系爭社區推選呂錢春好之區分所有權人權益。
二、96年11月12日上午9 時20分許，在不特定多數人得共見共聞
    之系爭社區管理委員會辦公室內，己○○、乙○○與系爭社
    區區分所有權人戊○○、丁○○○因上開變造前推選呂錢春
    好之推選召集人名冊之事發生爭執，己○○、乙○○竟基於
    公然侮辱之共同犯意聯絡，己○○先以「你們整顆頭都是屎
    ，心肝都是裝屎」等語辱罵戊○○及丁○○○，乙○○亦以
    「心肝都是裝屎，以為別人跟你一樣都是屎」、「整身都是
    屎」等語辱罵戊○○及丁○○○，均足以貶損戊○○、丁○○○之人格及社會上評價。嗣甲○○○到場見狀，亦基於公
    然侮辱之犯意，以「丁○○○吃錢」等語辱罵丁○○○，亦
    足以貶損丁○○○之人格及社會上評價。
三、96年11月12日上午10時許，在高雄縣鳳山市○○○路577 巷
    小公園土丘旁，甲○○○見丁○○○行經該處，另基於傷害
    之犯意，徒手拉扯丁○○○之頭髮，並將丁○○○壓制在地
    面，致丁○○○受有頭部外傷、頂部頭皮挫傷疼痛及頸部扭
    傷之傷害。
四、案經戊○○及丁○○○訴由臺灣高雄地方法院檢察署檢察官
    偵查起訴。
    理  由
一、證據能力之說明：大東醫院診斷證明書係從事醫療業務之人
    依醫療業務上或通常醫療業務過程所製作之病歷紀錄文書而
    記載，因病歷係於通常醫療業務上不間斷而規律之記載，記
    錄時亦無預見日後將作為證據之偽造動機，其虛偽之可能性
    較小，且如讓製作者以口頭方式在法庭上再重述過去之事實
    ，實際上有其困難，具有一定程度之不可代替性，復無顯不
    可信之情況，依刑事訴訟法第159 條之4 規定，上開文書應
    具有證據能力。
二、上訴人即被告（下稱被告）己○○、乙○○、丙○○於事實
    欄一所載時、地變造前推選呂錢春好之推選召集人名冊私文
    書後公告之事實，有中崙第三標社區區分所有權人推選召集
    人名冊附卷可佐 (見他字第698 號卷第12－32頁）；又被告
    己○○、乙○○、丙○○亦坦承上情在卷，核與上開證據相
    符，被告3 人之自白即堪信為真正，被告3 人行使變造私文
    書犯行，均堪以認定。
三、被告己○○、乙○○及上訴人即被告（下稱被告）甲○○○
    於事實欄二所載時、地出言公然侮辱告訴人戊○○、丁○○○之事實，業據證人分別證述如下：
    (一)證人即告訴人丁○○○於原審審理中結證稱稱被告己○○
      、乙○○均以「你們整顆頭都裝屎、整身都是屎、吃屎」
      辱罵其及戊○○，被告甲○○○亦以「吃錢」向其辱罵等
      情在卷 (見原審訴字卷第64頁反面－第66頁）。
    (二)證人即告訴人戊○○於原審審理中結證稱先是被告己○○
      以「我不像你整顆頭都裝屎」辱罵其及丁○○○，被告乙○○續以「對對對，整顆頭都裝屎，心肝都是屎，全身都
      很臭」辱罵其及丁○○○，被告甲○○○則以「你吃錢、
      你吃錢，你做前任委員時吃錢」辱罵告訴人丁○○○等情
      明確 (見原審訴字卷第66頁反面－第68頁）。
    (三)證人庚○○於原審審理中結證稱被告甲○○○用手指比著
      丁○○○說「你吃錢」，其當時在旁邊等語（見原審訴字
      卷第61頁反面－64頁）。
    又被告乙○○、甲○○○自承有出言公然侮辱告訴人戊○○
    、丁○○○之情 (見本院卷第63頁），被告己○○亦自承有
    出言公然侮辱告訴人丁○○○之情 (見本院卷第63頁），此
    部分核與上開證據相符，自堪信為真正。至被告己○○固辯
    稱並未出言公然侮辱告訴人戊○○等語，然此部分已經證人
    告訴人戊○○、丁○○○證述已詳，有如前述，被告己○○
    此部分所辯即無可採。再「你們整顆頭都是屎，心肝都是裝
    屎」、「心肝都是裝屎，以為別人跟你一樣都是屎」、「整
    身都是屎」、「吃錢」等語，在社會通念及口語意義上，係
    對他人人格貶損及對他人道德負面評價，使人感到難堪、不
    快，是上開言詞均足以減損告訴人戊○○、丁○○○之聲譽
    。另系爭社區管理委員會辦公室乃住戶均可任意進出之場所
    ，故屬不特定多數人得自由出入及共見共聞之公共空間，被
    告3 人在系爭社區管理委員會辦公室以上言詞辱罵告訴人戊○○、丁○○○，亦符合公然之要件。從而，被告己○○、
    乙○○、甲○○○公然侮辱告訴人戊○○及丁○○○，事證
    明確，犯行堪以認定。此外，被告3 人此部分犯行事證已明
    ，自無勘驗錄影光碟之必要，附此敘明。
四、被告甲○○○於事實欄三所載時、地傷害告訴人丁○○○之
    情，已經證人即告訴人丁○○○及證人庚○○於原審審理中
    分別結證明確（見原審訴字卷第62、65、66頁）；並有大東
    醫院診斷證明書附卷可稽（見他字第698 號卷第5 頁）；又
    被告甲○○○亦自承有傷害告訴人丁○○○之情 (見本院卷
    第63頁），核與上開證據相符，自堪信為真正。是被告甲○○○此部分犯行，事證明確，堪以認定。
五、核被告己○○、乙○○、丙○○事實欄一所為，均係犯刑法
    第216 條、第210 條之行使變造私文書罪；被告己○○、乙○○、甲○○○事實欄二所為，均犯刑法第309 條第1 項之
    公然侮辱罪；被告甲○○○事實欄三所為，係犯刑法第277
    條第1 項之普通傷害罪。公訴人雖起訴認被告甲○○○事實
    欄二所為係犯刑法第310 條之誹謗罪嫌，然被告甲○○○既
    未具體指摘告訴人丁○○○侵占金錢之具體事實，尚與誹謗
    罪之構成要件不符；惟二者社會基本事實同一，法院自得變
    更起訴法條逕予審判。被告己○○、乙○○、丙○○事實欄
    一所示犯行，被告己○○、乙○○事實欄二所示犯行，各係
    彼此間有犯意聯絡及行為分擔，均為共同正犯。被告己○○
    、乙○○、丙○○變造私文書後持以行使，其變造之低度行
    為應為行使之高度行為所吸收，故不另論罪；又被告己○○
    、乙○○出言同時辱罵告訴人戊○○及丁○○○，係1 行為
    同時觸犯2 罪名，為想像競合犯，應依刑法第55條之規定，
    從一公然侮辱罪處斷。被告己○○、乙○○所犯行使變造私
    文書罪及公然侮辱罪，被告甲○○○所犯公然侮辱罪及普通
    傷害罪，各係犯意各別，犯罪構成要件互殊，均應予分論併
    罰。
六、原判決就被告己○○、乙○○、丙○○行使變造私文書、被
    告甲○○○公然侮辱及傷害犯行部分，適用刑法第第216 條
    、第210 條、第309 條第1 項、第277 條第1 項規定，並審
    酌被告己○○、乙○○、丙○○為貪圖一時便利，竟變造先
    前推選呂錢春好之召集人名冊後公告，損及推選呂錢春好之
    人權利，又被告甲○○○僅因細故出言辱罵告訴人丁○○○
    ，致告訴人丁○○○受有精神上之痛苦，被告甲○○○復進
    而傷害告訴人丁○○○，均屬可議，且被告甲○○○犯後迄
    未與告訴人丁○○○達成和解等一切情狀，就被告己○○、
    乙○○、丙○○行使變造私文書罪各量處有期徒刑2 月，就
    被告甲○○○公然侮辱及傷害罪分別量處罰金新台幣3 千元
    、拘役50日，並就被告己○○、乙○○、丙○○有期徒刑部
    分及被告甲○○○拘役部分均諭知如易科罰金以新台幣1 千
    元折算1 日，就被告甲○○○罰金部分諭知如易服勞役以新
    台幣1 千元折算1 日。經核原判決此部分認事用法，尚無不
    合，量刑亦稱妥適，被告己○○、乙○○、丙○○、甲○○○上訴意旨指摘原判決此部分量刑過重，均無理由，應予駁
    回。再被告丙○○前未曾因故意犯罪受有期徒刑以上刑之宣
    告，有被告前案紀錄表在卷足憑，又被告丙○○係系爭社區
    管理委員會之會計，因受主任委員即被告己○○之指示而在
    前推選呂錢春好之召集人名冊填上被告乙○○之姓名，惡性
    實屬輕微，其經此偵審程序教訓，應知警惕，諒無再犯之虞
    ，本院認其所宣告之刑，以暫不執行為適當，併諭知緩刑2
    年，以勵自新。
七、原判決就被告己○○、乙○○公然侮辱犯行部分，據以論處
    罪刑，固非無見。惟查，被告己○○、乙○○對告訴人2 人
    出言稱「漲100 元會當乞丐嗎？」尚難成立公然侮辱罪（詳
    後述），原判決認被告己○○、乙○○此部分亦成立公然侮
    辱罪，即有未合。被告己○○、乙○○上訴意旨，指摘原判
    決此部分量刑過重，雖無理由，然原判決既有可議，仍應由
    本院將原判決關於被告己○○、乙○○公然侮辱部分撤銷改
    判。爰審酌被告己○○、乙○○因細故出言辱罵告訴人2 人
    ，致告訴人2 人受有精神上之痛苦，且犯後迄未與告訴人2
    人達成和解等一切情狀，各仍量處如主文第2 項所示之刑，
    並均諭知易科罰金之折算標準。
八、公訴意旨另略以：被告己○○、乙○○於96年11月12日上午
    9 時20分許，在不特定多數人得共見共聞之系爭社區管理委
    員會辦公室，基於公然侮辱之共同犯意聯絡，以「漲100 元
    會當乞丐嗎？」之語辱罵戊○○及丁○○○。因認被告己○○、乙○○此部分亦涉犯刑法第309 條第1 項公然侮辱罪嫌
    。經查，被告己○○、乙○○因告訴人戊○○、丁○○○陳
    情管理費漲價之事，因而出言「漲100 元會當乞丐嗎？」之
    情，固據證人即告訴人丁○○○、戊○○於原審審理中結證
    在卷 (見原審訴字卷第64頁反面、第66頁反面－第67頁反面
    頁）；然被告己○○、乙○○於告訴人戊○○、丁○○○陳
    情管理費漲價之事，以「漲100 元會當乞丐嗎？」反問，固
    屬出言不遜，但衡諸字面文義及社會通念，尚難認有對他人
    人格貶損及對他人道德負面評價，告訴人戊○○、丁○○○
    並不因上開言詞致減損聲譽。從而，被告己○○、乙○○向
    告訴人2 人表示「漲100 元會當乞丐嗎？」，自與公然侮辱
    罪之構成要件不符。被告己○○、乙○○此部分犯罪即屬不
    能證明。公訴人因認被告己○○、乙○○此部分行為與前開
    公然侮辱罪有罪部分屬實質上一罪關係，故不另為無罪諭知
    。
據上論結，應依刑事訴訟法第368 條、第369 條第1 項前段、第
364 條、第299 條第1 項前段、第300 條，刑法第309 條第1 項
、第41條第1 項前段、第74條第1 項第1 款、刑法施行法第1 條
之1 ，判決如主文。
本案經檢察官李門騫到庭執行職務。
中    華    民    國    98    年    9     月    24    日
                  刑事第八庭    審判長法  官   洪兆隆
                                      法  官   張盛喜
                                      法  官   郭玫利
以上正本證明與原本無異。
偽造文書罪部分如不服本判決，應於判決送達後10日內向本院提
出上訴狀，其未敘述理由者並應於提出上訴狀後10日內向本院補
提理由書（應附繕本）；其餘不得上訴。
中    華    民    國    98    年    9     月    24    日
                                      書記官   楊茱宜
附錄本件判決論罪科刑法條
刑法第210 條：
偽造、變造私文書，足以生損害於公眾或他人者，處5 年以下有
期徒刑。
刑法第216 條：
行使第210 條至第215 條之文書者，依偽造、變造文書或登載不
實事項或使登載不實事項之規定處斷。
刑法第309條第1項：
公然侮辱人者，處拘役或3 百元以下罰金。
刑法第277條第1項：
傷害人之身體或健康者，處3 年以下有期徒刑、拘役或1 千元以
罰金。


司法院資訊處製作；財團法人民間司法改革基金會備份。
